【裁判字號】    99,交聲,4569
【裁判日期】    991223
【裁判案由】    聲明異議
【裁判全文】
臺灣臺中地方法院交通事件裁定        99年度交聲字第4569號
原處分機關  交通部公路總局臺中區監理所臺中市監理站
異  議  人  鄭哲佳
即受處分人
上列異議人即受處分人因違反道路交通管理處罰條例案件，對於
交通部公路總局臺中區監理所臺中市監理站中華民國99年11月24
日裁監稽違字第裁61-HD0000000號所為之裁決處分(原舉發案號
：中縣警交字第HD0000000號)，聲明異議，本院裁定如下：
    主  文
原處分關於罰鍰新臺幣肆萬伍仟元部分撤銷。
前項撤銷部分，鄭哲佳不罰。
    理  由
一、原處分意旨略以：異議人即受處分人(下稱受處分人)鄭哲佳
    於民國97年10月24日上午9時9分許，騎乘車牌號碼YJW-812
    號重型機車，在臺中縣霧峰鄉○○○路○段與四德北路45巷
    南60公尺處，因酒後駕車肇事，經呼氣檢測酒精濃度達每公
    升0.58毫克之違規，為臺中縣警察局霧峰交通分隊警員依違
    反道路交通管理處罰條例第35條第1項第1款以中縣警交字第
    HD0000000號舉發違反道路交通管理事件通知單當場舉發，
    本站於99年11月24日以裁監稽違字第裁61-HD0000000號裁決
    書，裁處罰鍰新臺幣(下同)45,000元，並吊扣駕駛執照12個
    月，施以道安講習(98年2月24日已吊扣駕駛執照、簽收道安
    講習單)等語。
二、受處分人聲明異議意旨略以：受處分人酒駕違規案件，已經
    臺灣臺中地方法院檢察署檢察官依刑事訴訟法第253條之1為
    緩起訴處分，並向國庫支付10,000元，惟臺中市○○○○○
    道路交通管理處罰條例第35條第1項第1款裁決罰鍰45,000元
    ，有違行政罰法第26條「一事不二罰」之立法意旨，請求撤
    銷臺中區監理所有關罰鍰部分，爰聲明異議等語(裁處吊扣
    駕駛執照及施以道安講習部分未據異議)。
三、按汽車駕駛人飲用酒類後，其吐氣所含酒精濃度超過每公升
    0.25毫克以上者，不得駕車；又汽車駕駛人，駕駛汽車經測
    試檢定，有酒精濃度超過規定標準者，處1萬5千元以上6萬
    元以下罰鍰，當場移置保管其車輛及吊扣其駕駛執照1年，
    ，並應接受道路交通安全講習，道路交通安全規則第114條
    第2款及道路交通管理處罰條例第35條第1項第1款、第24條
    第1項第2款分別定有明文。本件受處分人鄭哲佳於上開時間
    、地點騎乘前揭重型機車，經警測試其呼氣酒精濃度值達每
    公升0.58毫克之事實，有上開舉發違反道路交通管理事件通
    知單1紙在卷可稽，並為受處分人於聲明異議時所不爭執，
    原處分機關於99年11月24日依道路交通管理處罰條例第35條
    第1項第1款之規定裁處受處分人罰鍰45,000元及吊扣駕駛執
    照12個月，並施以道安講習，固有所據。惟查：
(一)按94年2月5日公布、95年2月5日施行之行政罰法第26條規定
    ：「一行為同時觸犯刑事法律及違反行政法上義務規定者，
    依刑事法律處罰之。但其行為應處以其他種類行政罰或得沒
    入之物而未經法院宣告沒收者，亦得裁處之。前項行為如經
    不起訴處分或為無罪、免訴、不受理、不付審理之裁判確定
    者，得依違反行政法上義務規定裁處之」，此乃一行為同時
    造成刑罰法律與行政秩序罰規定發生競合適用之關係時，基
    於「一事不二罰」之法理，經由立法程序確立應以刑罰優先
    為原則，避免行為人承受過度且重複之處罰。探其立法目的
    ，無非以一行為同時觸犯刑事法律及違反行政法上義務規定
    時，由於刑罰與行政罰同屬不法行為之制裁，而刑罰之懲罰
    作用較強，故性質上同種類之處罰，僅依刑事法律處罰即足
    資警惕，並無再處以行政罰使行為人陷於雙重處罰之不利益
    之必要，則為體現上開立法精義，有關刑事法律處罰之範圍
    ，即應予實質認定，即凡刑事實體法或程序法中所規定客觀
    上剝奪行為人生命、自由、財產等權利，主觀上亦因制裁之
    嚴厲、痛苦，而足以造成心理強制，間接達成矯正教化目的
    之處遇手段者，均應屬之，不以刑法上所規定主刑及從刑之
    種類為限。又依刑事訴訟法第253條之2之規定，檢察官為緩
    起訴處分者，得命被告向指定之公益團體、地方自治團體或
    社區提供40小時以上240小時以下之義務勞務；上述命被告
    提供義務勞務之事項，並應得被告之同意。檢察官課以被告
    上開負擔，形式上雖非刑法第33條、第34條所定刑之種類，
    但實質上制裁之結果，卻影響其自由權，有足以造成被告內
    心壓力，而促其自我矯正，避免日後再酒後駕車之效果，此
    與其因被起訴或聲請以簡易判決處刑，致被判處得易科罰金
    之有期徒刑及拘役或罰金所欲達成之刑罰目的，實無二致，
    故解釋上，此項負擔應屬上開所載刑事法律處罰之範圍，而
    有行政罰法第26條第1項「一事不二罰」規定之適用。
(二)次按刑事訴訟法第253條之1所指之緩起訴處分，其內容、要
    件與依刑事訴訟法第252條所為之不起訴處分迥異，緩起訴
    處分為介於起訴、與微罪職權不起訴間之緩衝設計，而檢察
    官為緩起訴處分時，依刑事訴訟法第253條之2第1項規定對
    被告所為之指示及課予之負擔，雖非刑罰，但對被告而言，
    因緩起訴處分而剝奪其財產權，主觀上金錢給付義務亦具有
    強制性、懲罰性，在性質上具有實質制裁之效果，且造成被
    告權利受限制的影響，雖不若易科罰金係以支付金錢作為自
    由刑之替代，惟經由緩起訴處分條件之履行使其免於遭檢察
    官發動起訴程序，仍具有替代刑罰之效果，廣義而言，應屬
    前揭所稱之「實質刑事法律處罰」，而有行政罰法第26條第
    1項規定之適用。是緩起訴之被告依檢察官緩起訴處分命令
    ，向國庫或公益團體繳納捐款者，在性質上當屬處分金，而
    與刑罰之罰金無異。從而，道路交通管理處罰條例第35條第
    8項所規定之「罰金」，在解釋上應包括依檢察官緩起訴處
    分命令而向國庫或公益團體繳納捐款之情形在內。
(三)另依刑事訴訟法第253條之1之規定，緩起訴乃係認被告有犯
    罪嫌疑，而暫緩起訴，並得課被告予一定之負擔或指示 (同
    法第253條之2第1項)，此與不起訴處分係因犯罪嫌疑不足或
    其他原因(同法第252條、第253條)，且不得附條件或負擔，
    顯有不同，可知緩起訴處分為一種刑事處罰。且經檢察官為
    「緩起訴」處分者，於「緩起訴」之猶豫期間內，檢察官可
    對其持續觀察，若認其顯無反省警惕之情或根本欠缺反省警
    惕之能力(即符合刑事訴訟法第253條之3第1項所列3款情形)
    者，得依職權或依告訴人之聲請，將「緩起訴」處分撤銷，
    並依法追訴，亦即在緩起訴處分之猶豫期間內，刑事訴追程
    序仍未終局確定，此與不起訴處分確定後，刑事訴追程序終
    結，檢察官原則上不得就同一行為再行起訴之法律效果迥異
    。上開行政罰法第26條第2項並未明列「緩起訴處分」，本
    不宜擴張解釋，且緩起訴處分性質上亦與不起訴處分不同，
    自無適用行政罰法第26條第2項規定之餘地。從而，經檢察
    官為緩起訴處分之行為，如同時違反行政法上義務之規定，
    因已有刑事處罰，此時行政機關若另行依法行政裁罰，無異
    一罪二罰，因此參酌行政罰法第26條之立法意旨，違反行政
    法上義務之行為，若同時亦經檢察官另為緩起訴處分時，行
    政機關應不得就同一行為，再為與刑罰相類之罰鍰處分 (臺
    灣高等法院95年度交抗字第958號判決參照)。
(四)本件受處分人鄭哲佳於前揭時、地騎乘上開重型機車，經檢
    測呼氣酒精濃度測定值為每公升0.58毫克，為臺中縣警察局
    霧峰交通分隊警員依違反道路交通管理處罰條例第35條第1
    項第1款當場舉發，並移送臺灣臺中地方法院檢察署偵辦公
    共危險罪責，旋經該署檢察官於97年12月25日以97年度偵字
    第26641號為緩起訴處分，再由臺灣高等法院臺中分院檢察
    署檢察長職權駁回再議而確定，緩起訴期間自98年1月17日
    起至99年1月16日止，被告即受處分人應於收受檢察官執行
    緩起訴處分命令通知書之日起3個月內，向國庫支付1萬元，
    並於緩起訴處分期間起算日起至緩起訴期間屆滿前4個月止
    ，向臺灣臺中地方法院檢察署指定之公益團體、地方自治團
    體或社區提供60小時之義務勞務，及於緩起訴處分確定後，
    依該署觀護人之指示，按時至該署報到，接受相關規定說明
    等情，有上開舉發違反道路交通管理事件通知單影本、該署
    97年度偵字第26641號緩起訴處分書影本各1份附卷可稽；又
    受處分人於上開緩起訴處分確定後，已依該處分命令履行完
    畢，其後迄緩起訴處分期間屆滿為止，別無刑事訴訟法第25
    3條之3第1項各款所列得撤銷緩起訴處分之情事，該案乃執
    行完畢等節，亦有臺灣高等法院被告前案紀錄表1份、臺灣
    臺中地方法院檢察署99年12月8日中檢輝執公99執聲他3936
    字第42027號函影本1紙存卷足憑，此固非刑法所定刑罰之種
    類，然已對受處分人名譽、心理產生相當制約並影響其自由
    等權益，亦應可實質該當行政罰法第26條第1項之「依刑事
    法律」之處罰。基此，受處分人上述酒後開車違規違反行政
    法上義務而受罰鍰45,000元部分，既已依懲罰作用較強之刑
    事法律制裁，依行政罰法第26條第1項前段規定，即不得再
    依上揭道路交通管理處罰條例等規定裁罰之。
四、綜上所述，原處分機關首揭所為裁處「罰鍰」之行政裁罰，
    即有未洽，受處分人此部分異議，為有理由，自應由本院將
    原處分撤銷，並為不罰之諭知。又原處分機關另裁處受處分
    人吊扣駕駛執照及施以道安講習部分，聲明異議意旨並未指
    摘及此，本院自無庸另為裁處，附此敘明。
五、據上論斷，應依道路交通管理處罰條例第87條第2項，道路
    交通事件處理辦法第19條前段，裁定如主文。
中    華    民    國    99    年    12    月    23    日
                  交通法庭    法  官   簡芳潔
以上正本證明與原本無異。
如不服本裁定，應於收受送達後5日內向本院提出抗告狀。（應
附繕本）
                              書記官  余怜儀
中    華    民    國    99    年    12    月    23    日

司法院資訊處製作；財團法人民間司法改革基金會備份。
